【裁判字號】    98,訴,1341
【裁判日期】    990419
【裁判案由】    偽造文書等
【裁判全文】
臺灣高雄地方法院刑事判決              98年度訴字第1341號
公  訴  人  臺灣高雄地方法院檢察署檢察官
被      告  己○○
上列被告因偽造文書等案件，經檢察官提起公訴（98年度偵字第
18493 號），被告於本院準備程序中為有罪陳述，經合議庭裁定
由受命法官依簡式審判程序獨任審理，本院判決如下：
    主  文
己○○犯詐欺取財罪，共參罪，各處有期徒刑肆月，如易科罰金
，均以新臺幣壹仟元折算壹日；又犯詐欺取財罪，處有期徒刑貳
月，如易科罰金，以新臺幣壹仟元折算壹日；又犯詐欺取財罪，
處有期徒刑參月，如易科罰金，以新臺幣壹仟元折算壹日。應執
行有期徒刑壹年貳月，如易科罰金，以新臺幣壹仟元折算壹日。
緩刑伍年，並應於本判決確定後肆年內，向附表一所示之人支付
如附表一所示之損害賠償。
    事  實
一、己○○明知經濟狀況不佳，已無法償還其原有之債務，竟基
    於為自己不法所有之犯意，分別於：
  (一)民國97年1 月1 日，在高雄市榮民總醫院之上班處所，自任
    會首召集合會，虛列「甲○○」之名義參加該合會1 會份，
    其餘會員含會首共計14會份，約定會期自97年1 月1 日起，
    每會新臺幣（下同）2 萬元，採外標制（即活會會員僅需交
    付每會每期金額2 萬元，死會會員每期除需交付每會每期金
    額2 萬元外，尚需交付其得標金額），底標為800 元，每月
    1 日下午3 點20分在己○○上開上班處所之急診室1A休息室
    開標1 次，致使其同事辛○○、戊○○、壬○○、蔡秀禎、
    高佩諺、乙○○、丁○○、丙○○○等人均陷於錯誤，而參
    加上開合會擔任會員（其中辛○○、戊○○、壬○○等3 人
    各2 會份，蔡秀禎、高佩諺、乙○○、丁○○、丙○○○等
    5 人各1 會份），己○○並因此詐得上開會員所交付之會款
    共22萬元。
  (二)97年2 月1 日，利用上開合會投標時會員彼此不熟識或未親
    自到場投標之機會，對丙○○○以外之會員佯稱係由會員丙○○○以標金1,450 元得標第2 期，並在丙○○○不知是何
    人標走第2 期會款之情況下，即向所有活會會員收取會款，
    致使該等活會會員均陷於錯誤而將該期之會款交付，己○○
    因而詐得第2 期會款22萬元。
  (三)97年3 月1 日，對會員佯稱係由其所虛列之會員「甲○○」
    以標金1,000 元得標第3 期，然因該次另有會員丁○○亦以
    1,000 元投標，故己○○乃假借「甲○○」之名義與丁○○
    協議將該期合會認定是由丁○○得標，但丁○○則必須將該
    期所得之部分會款分配予「甲○○」，待「甲○○」之後得
    標時，再將其所得之部分會款分還予丁○○，致使上開會員
    均陷於錯誤而認為「甲○○」確曾出標，己○○並因而又詐
    得會款4 萬9,250 元。
  (四)97年4 月1 日，對上開會員佯稱係由其自己以標金800 元得
    標第4 期，致使該等會員均陷於錯誤而將該期之活會會款交
    付，己○○即因而詐得第4 期會款22萬元。
  (五)97年5 月1 日，對會員佯稱係由其所虛列之會員「甲○○」
    以標金1,000 元得標第5 期，致使該等會員均陷於錯誤而將
    會款交付，然因己○○先前已假借「甲○○」之名義與丁○○協議朋分第3 期標金，是就此部分所得之第5 期會款22萬
    元則需分還丁○○9 萬900 元，扣除之後，己○○因而詐得
    合會會款13萬100 元。詎己○○於97年5 月間即辦理離職且
    避不見面，壬○○、辛○○、黃香羚、乙○○等人求償無門
    ，始知受騙。
二、案經壬○○、辛○○、戊○○及乙○○訴由臺灣高雄地方法
    院檢察署檢察官偵查起訴。
    理  由
一、本件被告己○○所犯係死刑、無期徒刑、最輕本刑為3 年以
    上有期徒刑以外之罪，其於準備程序中就被訴事實為有罪之
    陳述，經法官告知簡式審判程序之旨，並聽取公訴人及被告
    之意見後，認為適宜由受命法官獨任進行簡式審判程序，依
    刑事訴訟法第273 條之1 第1 項規定，裁定由受命法官獨任
    進行審判程序，合先敘明。
二、上開犯罪事實，業據被告己○○於本院審理中自承不諱（見
    本院訴字卷第54至56、72、75頁），並經證人即被害人壬○○、辛○○、戊○○、乙○○、丙○○○、甲○○、丁○○
    於警詢、偵查中及本院行準備程序、審判時指述綦詳（見偵
    卷第10至12、52至59、67至69、73、74頁，本院審訴卷第29
    、72頁），復有會單3 紙、被害人丁○○、辛○○、壬○○
    、戊○○、乙○○等所提出之互助會得標及付款相關事項說
    明各1 份在卷可憑（見偵卷第5 至7 、24至35頁），足認被
    告上開任意性之自白與事實相符，堪予採信。本件事證明確
    ，被告上開犯行，均堪認定，應依法論科。
三、論罪、科刑
  (一)按民間互助會已標取會款者（即死會），於標取會款以後不
    問何人得標，至完會止，本有向會首按時交付會款（含標息
    ）之義務，是會首施以詐術，除對於活會會員有施用詐術，
    使活會會員陷於錯誤，而交付會款，成立詐欺取財罪外，其
    向已標取會款之會員，按時收取之會款，並無施詐或使之陷
    於錯誤可言，自無成立詐欺罪之餘地。核被告所為事實欄一
    (一)(二)(三)(四)(五)之犯行，均係犯刑法第339 條第1 項之詐欺取財
    罪。又被告就上揭事實欄一(一)(二)所載詐欺取財之犯行，均係
    分別以一行為同時詐騙辛○○、戊○○、壬○○、蔡秀禎、
    高佩諺、乙○○、丁○○、丙○○○等活會會員；就上揭事
    實欄一(三)所載詐欺取財之犯行，雖係會員丁○○得標，然因
    被告訛稱其虛列之會員「甲○○」亦於該次得標，方詐得其
    中部分會款，故亦係以一行為同時詐騙辛○○、戊○○、壬○○、蔡秀禎、高佩諺、乙○○、丁○○、丙○○○等會員
    ；就上揭事實欄一(四)(五)所載詐欺取財之犯行，則均係分別以
    一行為同時詐騙辛○○、戊○○、壬○○、蔡秀禎、高佩諺
    、乙○○、丙○○○等活會會員，均屬一行為觸犯數罪名之
    同種想像競合犯，依刑法第55條之規定，應僅各論以1 詐欺
    取財罪。另被告分別為上開事實欄一(一)(二)(三)(四)(五)所載之犯行
    ，其犯意各別，行為互殊，應予分論併罰。
  (二)爰審酌被告明知其經濟狀況不佳，卻利用招募合會，自任會
    首之機會，虛列人頭會員，詐取活會會員繳納之會款，詐欺
    金額共計達84萬350 元，所生損害非輕，惟犯後坦承犯行，
    態度尚稱良好，另衡及被告於本院審判中已與告訴人於本院
    審理中達成訴訟外和解，並分別賠償告訴人壬○○、辛○○
    、戊○○等3 人各5 萬7,143 元及賠償告訴人乙○○2 萬8,
    571 元，復酌以被告所為各次犯行所得高低不同等一切情狀
    ，分別量處如主文所示之刑，並均諭知以新臺幣1 千元折算
    1 日為易科罰金之折算標準。又被告行為時之刑法第41條第
    1 項、第2 項原規定：「犯最重本刑為5 年以下有期徒刑以
    下之刑之罪，而受6 個月以下有期徒刑或拘役之宣告者，得
    以新臺幣1,000 元、2,000 元或3,000 元折算1 日，易科罰
    金。但確因不執行所宣告之刑，難收矯正之效，或難以維持
    法秩序者，不在此限」、「前項規定於數罪併罰，其應執行
    之刑未逾6 月者，亦適用之」，意即對於數罪併罰之案件，
    雖各宣告刑依法均得易科罰金，然若定應執行之刑已超過6
    個月，仍不得易科罰金，惟上開關於數罪併罰，數宣告刑均
    得易科罰金，而定應執行之刑逾6 個月者，排除適用同條第
    1 項得易科罰金之規定部分，業經司法院釋字第662 號解釋
    宣告自該解釋公布日起失其效力，且被告行為後於98年12月
    30日修正公布之刑法第41條第1 項、第8 項規定：「犯最重
    本刑為5 年以下有期徒刑以下之刑之罪，而受6 個月以下有
    期徒刑或拘役之宣告者，得以新臺幣1,000 元、2,000 元或
    3,000 元折算1 日，易科罰金。但確因不執行所宣告之刑，
    難收矯正之效，或難以維持法秩序者，不在此限。」、「第
    1 項至第4 項及第7 項之規定，於數罪併罰之數罪均得易科
    罰金或易服社會勞動，其應執行之刑逾6 月者，亦適用之。
    」，即對於數罪併罰，數宣告刑依法均得易科罰金，而定應
    執行之刑縱超過6 個月之案件，依修正後刑法第41條第8 項
    規定，仍得易科罰金。從而，比較上開新舊法之結果，應以
    裁判時之新法較有利於被告，故就被告所犯上開數罪之刑定
    如主文所示之應執行刑，並依現行刑法第41條第8 項之規定
    ，諭知上開易科罰金之折算標準。
  (三)又被告前未曾受有期徒刑以上刑之宣告，有臺灣高等法院被
    告前案紀錄表在卷可按，被告於犯後承認犯行，深具悔意，
    並於本院審判中與告訴人壬○○、辛○○、戊○○、乙○○
    等4 人分別達成訴訟外和解及賠償部分款項，此亦有和解契
    約書及匯款憑證等件在卷可參（見本院訴字卷第79至82、84
    、85頁），足認其因一時失慮初罹刑典，經此偵審程序及科
    刑教訓，當知所警惕而無再犯之虞，本院綜核其情，認所宣
    告之刑，以暫不執行為適當，爰併予宣告如主文所示之緩刑
    。次按「緩刑宣告，得斟酌情形，命犯罪行為人向被害人支
    付相當數額之財產或非財產上損害賠償」，刑法第74條第2
    項第3 款定有明文，查被告已與上開告訴人於本院審理中達
    成訴訟外和解，除分別賠償告訴人壬○○、辛○○、戊○○
    等3 人各5 萬7, 143元、賠償告訴人乙○○2 萬8,571 元外
    ，就告訴人等因本件合會所受損害之其餘款項則約定展期賠
    償，有上開和解契約書及本院審判筆錄附卷足稽（見本院訴
    字卷第79至82、106 、107 頁），是本院斟酌上情後，認於
    被告緩刑期間課予支付相當數額損害賠償之負擔，乃為適當
    ，爰命被告應依附表一所示，各支付附表一所示告訴人如該
    附表一所示之損害賠償。又此部分損害賠償僅為法院對被告
    為緩刑宣告時所附帶之負擔，並不排除告訴人即附表一所示
    之人其他損害賠償請求權之行使；另依刑法第74條第4 項規
    定，上開負擔得為民事強制執行名義，若被告違反該負擔情
    節重大者，足認原宣告之緩刑難收其預期效果，而有執行刑
    罰之必要者，並得撤銷其宣告，刑法第75條之1 第1 項第4
    款亦有規定，均併為敘明。
四、不另為無罪之諭知部分：
  (一)公訴意旨另以：被告己○○分別於(1)97年2 月1 日，在高雄
    市榮民總醫院急診室1A休息室之開標地點，偽造會員丙○○○之標單，以標金1,450 元投標；(2)97年3 月1 日，在上開
    開標地點，偽造「甲○○」之標單以標金1,000 元投標；(3)
    97年5 月1 日，在上開開標地點，再度偽造「甲○○」之標
    單投標。因認被告上開所為另涉犯刑法第216 條、第220 條
    第1 項、第210 條之行使偽造準私文書罪嫌等語。
  (二)按犯罪事實應依證據認定之，無證據不得認定犯罪事實，不
    能證明被告犯罪者，應諭知無罪之判決，刑事訴訟法第154
    條第2 項、第301 條第1 項分別定有明文。又犯罪事實之認
    定，應憑證據，如未能發現相當證據，或證據不足以證明，
    自不能以推測或擬制之方法，作為裁判基礎，最高法院40年
    臺上字第86號判例著有明文；且認定犯罪事實所憑之證據，
    雖不以直接證據為限，間接證據亦包括在內，然而無論直接
    證據或間接證據，其為訴訟上之證明，須於通常一般之人均
    不致有所懷疑，而得確信其為真實之程度者，始得據為有罪
    之認定，倘其證明尚未達到此一程度，而有合理之懷疑存在
    而無從使事實審法院得有罪之確信時，即應由法院為諭知被
    告無罪之判決，最高法院76年臺上字第4986號判例亦著有明
    文。
  (三)經查，被告於本院審理時供述：實際上其於開標時並未填寫
    標單，而是以口頭向其他會員講關於「丙○○○」、「甲○○」出標之利息金額等語，核與被害人辛○○、戊○○、丁○○人於於本院審理時陳稱：「被告並無出示標單，因為我
    們在同單位上班，所以信任被告，就以被告所說的是誰標中
    ，標金又是多少為準。」等語相合（見本院訴字卷第72頁）
    ，足見被告於上開地點開標當時均無冒用丙○○○、甲○○
    之名義偽造標單復持以行使之情事，此外，亦查無其他積極
    確切之證據足以證明被告確有如前揭公訴意旨所指行使偽造
    準私文書之犯行，則依上開說明，自難認被告於上開時點所
    為另成立行使偽造準私文書罪。惟上揭公訴意旨認此等行使
    偽造準私文書犯行與被告所犯前開經論罪科刑之詐欺取財犯
    行間，具裁判上一罪之想像競合犯關係，爰不另為無罪之諭
    知。
據上論斷，應依刑事訴訟法第273 條之1 第1 項、第299 條第1
項前段，刑法第2 條第1 項但書、第339 條第1 項、第51條第5
款、第41條第1 項前段、第8 項、第74條第1 項第1 款、第2 項
第3 款，刑法施行法第1 條之1 ，判決如主文。
本案經檢察官庚○○到庭執行職務。
中    華    民    國    99    年    4     月    19    日
                  刑事第四庭    法  官  葉文博
以上正本證明與原本無異。
如不服本判決應於收受判決後10日內向本院提出上訴書狀，並應
敘述具體理由。其未敘述上訴理由者，應於上訴期間屆滿後20日
內向本院補提理由書（均須按他造當事人之人數附繕本）「切勿
逕送上級法院」。
中    華    民    國    99    年    4     月    19    日
                                書記官  李柏親
附表一
┌────┬──────┬───────┬──────┐
│ 姓名   │被詐騙金額  │ 已賠償金額   │尚應賠償金額│
├────┼──────┼───────┼──────┤
│壬○○  │ 200,000元  │   57,143元   │  142,857元 │
├────┼──────┼───────┼──────┤
│辛○○  │ 200,000元  │   57,143元   │  142,857元 │
├────┼──────┼───────┼──────┤
│戊○○  │ 200,000元  │   57,143元   │  142,857元 │
├────┼──────┼───────┼──────┤
│乙○○  │ 100,000元  │   28,571元   │   71,429元 │
└────┴──────┴───────┴──────┘
附錄本判決論罪科刑之法條
中華民國刑法第339條第1 項
意圖為自己或第三人不法之所有，以詐術使人將本人或第三人之
物交付者，處5 年以下有期徒刑、拘役或科或併科1 千元以下罰
金。

司法院資訊處製作；財團法人民間司法改革基金會備份。
